台灣高等法院刑事判決　　　　　　 96年度上更(二)字第498號
上　訴　人　台灣士林地方法院檢察署檢察官
被　　　告　甲○○
　　　　　　　　　　（另案於台灣綠島監獄執行中）
指定辯護人　林鴻文律師（財團法人法律扶助基金會）
上列上訴人因被告公共危險案件，不服台灣士林地方法院九十四
年度訴字第六三六號，中華民國九十五年二月二十七日第一審判
決（起訴案號：台灣士林地方法院檢察署九十四年度偵續字第二
九號）提起上訴，本院判決後經最高法院第二次發回更審，本院
更為判決如下：
    主  文
原判決撤銷。
甲○○放火燒燬現供人使用之住宅未遂，處有期徒刑參年捌月。
    事  實
一、甲○○與丙○○（起訴書誤為陳秀珠，應予更正）係自幼一
    齊長大之鄰居，詎因與丙○○之弟乙○○於民國九十二年中
    秋節晚上（即九十二年九月十一日）因其擅自抱走陳家所養
    之小狗，受乙○○責罵而心生不滿，遂基於放火燒燬現供人
    使用住宅之故意，於九十二年九月十七日上午五時四十分許
    ，將三枚汽油彈分別點火，丟在台北縣汐止市○○路○段五
    十四巷二號丙○○住處（下稱陳宅）門口，幸為丙○○發覺
    ，迅即喚醒共住之父親陳正利（已故）、母親丁○○一同即
    時撲滅火勢，而僅造成門口鞋子、水管（起訴書誤為沙發）
    燒燬，鐵門焦黑，未生燒燬住宅之結果而未遂。
二、案經丙○○訴由台北縣政府警察局汐止分局報請台灣士林地
    方法院檢察署檢察官偵查起訴。
    理  由
一、訊據被告甲○○雖供承其與丙○○一家人係舊識，但矢口否
    認有放火犯行，辯稱：其與陳家人並無仇怨，九十二年九月
    十七日上午五時四十分，其在家睡覺，未至陳宅丟擲汽油彈
    云云。指定辯護人亦辯稱：丙○○有近視，且有二、三年未
    見過被告，彼所言目擊被告放火之詞，已有可疑；且彼就是
    否看見被告手持汽油彈一節，先後所述不一，又對於所述被
    告曾與彼父立具和解書之事，未提出和解書證實，故不得徒
    憑丙○○之證詞為不利被告之認定云云。
二、經查：
  (一)陳宅於九十二年九月十七日上午五時四十分許，遭人丟擲三
  　枚以玻璃製酒瓶裝置汽油，加布條而製成之汽油彈在門口處
    ，而發生燃燒，幸為丙○○發覺，喚醒父母時撲滅火勢，經
　  檢查僅造成門口鞋子、水管燒燬，鐵門焦黑等情，業據證人
    丙○○於偵審中具結指證甚詳，核與證人丁○○於警詢、檢
    察官偵查中證述情節相符。並有丙○○所繪製現場圖及台北
    縣政府警察局汐止分局現場勘察報告、現場照片在卷可稽（
    見原審卷第一一九０至一四六頁、偵字卷第三七至四二頁）
    。陳宅於上開時間曾遭人縱火未遂之事實，應可認定。
　(二)陳宅火災前之九十二年九月十一日中秋節晚上，被告曾因擅
　  自抱走陳家小狗之事，受丙○○之弟乙○○責罵等情，已據
　　證人乙○○證實，且為被告所自承（見本院更二字卷第八五
　  頁），該部分犯罪之動機，亦堪認定。
　(三)被告確於陳宅火災發生之際出現在陳宅門口一事，迭據證人
　　丙○○於偵審中指證甚詳。雖彼關於目擊之具體情形，歷次
　　供述尚未盡一致，然細繹彼所述內容：
  於檢察官偵查中結證稱：彼先生給被告之祖父當乾兒子；案
    發當日五時四十分許，彼起來幫女兒泡牛奶，剛好看到被告
    拿一個東西丟到陳宅門口，然後就起火了；｛問：他（指被
    告，下同）丟在那裡？答：｝大門的外面；（問：你們門有
    關嗎？答：）鐵門有縫，看得到外面，有木門但是壞了，所
    以沒有關，所以看得到外面；（問：門外有燈光嗎？答：）
    有，外面有捷運在施工，所以有燈光很亮；我看他丟一次，
    我有看到他，我問一聲你在幹什麼？他也有看到我，但是丟
    了就跑等語（見偵續字卷第一九至二０頁）。
  原審審理時，於檢察官主詰問時證稱：（問：九十二年九月
    十七日上午五時四十分人在何處？答：）我剛好要從二樓下
    來一樓下來泡牛奶；我下樓梯下到一樓面對大門口地方，看
    到甲○○東西丟著就跑了，當時我不知道那是什麼東西，只
    知道一丟就立刻起火；（問：甲○○丟幾次？答：）一次；
    當時我不知道那是什麼東西，警察來之後才知道是汽油彈；
    用玻璃瓶裝著，是二、三個已經破掉的汽油彈；應該是透明
    的玻璃瓶，但是已經燻黑看不清楚；瓶頭有二、三個；（問
    ：看到甲○○丟後起火如何處理？答：）請一樓父母起床查
    看，然後把大門打開，我爸爸衝出去，把一樓門口的本來接
    水管的水龍頭打開滅火，然後火就熄滅，當時只有我、爸爸
    、媽媽三個人在，後來火熄了之後就報警，就去警局做筆錄
    ，有告訴警察是誰縱火；（問：看到甲○○到他丟東西之間
    隔多少時間？答：）一剎那時間，我沒有和他說話，他丟了
    之後我用台語喊做什麼，結果就起火，我就馬上去叫父母起
    床，他一丟完馬上就跑了；（問：妳家大門是否開著？答：
    ）沒有，不過我們家門的上半部可以看到外面；（問：是否
    確定當時看到的人是甲○○？答：）我一眼看到就是他；（
    問：如何認出是甲○○？答：）我是走下來看到甲○○的臉
    ，我一喊他就跑掉了；（問：妳們家的屋子何處被燒到？答
    ：）門口鐵門、外面的鞋子及門外的東西等語。並於辯護人
    反詰問時證稱：（問：和甲○○認識多久？答：）從小就認
    識，讀書的時候常常見面，進了社會就很少見面；（問：案
    發當天妳看到甲○○丟東西，在之前最後一次看到甲○○是
    何時？答：）很久沒見面了，約二、三年，（問：九十二年
    九月十七日上午五時四十分大門的光線如何？答：）已經亮
    亮的，太陽已經出來等語（見原審卷第七０至七三頁）。
  在本院更審前第一次審理中到庭結證稱：（問：本案妳以前
    所言是否實在？答：）實在；（問：九月十一日中秋節晚上
    乙○○與甲○○有發生糾紛，詳情為何？答：）過程不清楚
    ，只知為狗事情在吵架；（問：妳如何確定當天是甲○○丟
    汽油彈？答：）我們從小就都在一起；（問：如何確定沒有
    認錯人？答：）我看的人就是被告；（問：妳認為甲○○丟
    汽油彈，是妳當時就確認、還是事後回想？答：）事後回想
    好像是甲○○；火打消後，我媽問我，我說可能就是甲○○
    等語（見本院上訴字卷第四四頁）。
  在本院第一次更審審理中到庭結證稱：（審判長朗讀警詢、
    原審證人丙○○之筆錄，問：為何二次筆錄的供述不一，妳
    在警局說妳看到甲○○拿三個汽油彈？答：）是事後才知道
    ；是警察來看的時候才知道是汽油彈，才知道那是三個；我
    在警察局說拿三個汽油彈，可能是說錯了，我確定是事後才
    知道的；（問：妳是否確定本案是被告丟擲汽油彈？答：）
    是，我一眼看過去就是他；我從小就認識他了，大約二、三
    十年。（辯護人問：在本院的準備程序中，妳是否曾經說不
    確定丟汽油彈的人是甲○○？答：）如果說是確定，我是不
    能很確定；（問：妳現在是否能夠確定當時放火的人就是甲○○？答：）不敢確定。（審判長問：妳剛剛說一眼看過去
    就是他的意思確實為何？答：）我有看到他的臉，但是那是
    一剎那的時間，所以臉不是很清楚。（辯護人問：本案發生
    之前，妳有多久沒有看過甲○○？答：）大約三年；（問：
    所以妳當時是憑據三年前的記憶，認定是被告放火？答：）
    大概是。（審判長問：是否能夠說明當天和解的情形？答：
    ）他媽媽私下找我媽媽談，他媽媽一直跟我媽媽說不是他兒
    子做的；和解那天是他帶他朋友，找我爸爸和解，跟我爸爸
    說他以後不敢了，我爸爸說你這樣做，害我們一家死了怎麼
    辦，他就一直說抱歉，一直向我爸爸認錯，還有向我父親下
    跪等語（見本院更一字卷第八五頁）。
  在本院本次更審審理中到庭結證稱：（審判長問：妳確實有
    看到被告縱火？答：）確實有看到；（問：妳有見到縱火者
    的臉？答：）沒有正面看到，我是看到側面，我從小看被告
    到大，不會看錯；（問：被告有與妳父親和解？答：）有的
    ，我有在場，被告也有下跪；（問：是否有和解書？答：）
    和解書我父親收著，但我父親已過世，我找不到。（辯護人
    問：放火之前多久未見到被告？答：）三年多；（問：在上
    一庭你有說過不確定見過被告？答：）是的，我有講過；（
    問：是否僅憑三年前的印象，從側面認定縱火者為被告？答
    ：）是的。（檢察官問：妳與被告自幼認識？答：）是的，
    七、八歲時我與被告即認識，認識被告業有二十幾年了；（
    （問：被告如何縱火？答：）我到樓下時，門口火即已燒起
    來，有見到被告在跑，並沒有見到被告在丟汽油彈等語（見
    本院更二字卷第八五頁背面至八六頁背面）。
    核證人丙○○於偵、審中之證言，對於有無目擊被告丟擲汽
    油彈一事，雖前後所述未盡一致，然均堅指彼確於火災之際
    目擊被告出現在陳宅門口，且被告於火起之際跑離現場等情
    。本院審酌：
  (1)丙○○與被告確係自小一起長大之鄰居，為被告所不爭，被
    告於檢察官偵查中亦供稱其稱呼丙○○「姐姐」等語（見偵
    字卷第四九頁）。顯見丙○○與被告雙方交情不惡，且本案
    所涉為縱火重罪，丙○○當無干冒偽證罪責，一再出庭具結
    作證而誣指被告係縱火者之理。
  (2)參諸被告對於丙○○指稱其曾前去向丙○○之父道歉一事，
    雖否認係前去道歉，然亦不否認確曾請不詳姓名綽號「雄哥
    」之人前去解釋等情（見本院更二字卷第四五頁背面）。從
    而，證人丙○○指證被告係縱火者，尚非無據。
  (3)丙○○於案發前雖有二、三年時間未再見過被告；然丙○○
    與被告係二十餘年之舊識，且被告於案發之前未久之中秋節
    尚有與丙○○之弟乙○○為小狗事發生不快，丙○○對被告
    自仍有所知悉，尚不足以二人有三年時間未見面，即否認丙○○指證之真實性。
　(4)按我國台北地區在九十二年九月十七日，於上午五時四十分
　　日出，有被告於本院更審前第一次審理時之指定辯護人所提
  　「中華民國九十二日出日沒時刻表」在卷可稽（見本院上訴
　　字卷第五六頁）。再查，「有捷運公司在施工，所以有燈光
　  很亮」與「大門已經亮亮的，太陽已經出來，沒有注意路燈
    有無打開」二種情況，本可同時存在；證人丙○○就彼看見
    被告時之室外光線如何一節，於偵查中證稱：外面有捷運公
    司在施工，所以有燈光很亮；於原審時證稱：大門已經亮亮
　　的，太陽已經出來，沒有注意路燈有無打開等語，尚難認有
　  何不符或不實之處。
  (5)台北縣政府警察局汐止分局人員至現場採證發現玻璃碎片多
    塊、布條約十條，玻璃瓶口有三只，均已燒燬呈焦黑狀，研
    判歹徒所持係汽油彈有三只以上，此有現場勘察報告可按，
    並據證人即員警黃泰華證稱屬實（見原審卷第一０九至一一
    三頁及後附之照片）。再睽諸該照片所示陳宅鐵門等位置研
    析，丙○○謂彼當時得由屋內看見鐵門外之被告等情，核與
    經驗法則無違。
    是依證人丙○○之證詞，已足資證明被告為本案縱火之人。
  (四)至於證人丙○○在迭次偵審中之供證，均僅證述彼目擊火災
    發生過程之片段，而非行為人縱火之全程，故彼就訊問「甲○○丟幾次（汽油彈）」之問題，曾回答「一次」或「未見
    到」；應僅以解釋為「該證人只看到一次或未親眼目擊」，
    而非行為人「確實只有丟擲一次或未丟擲」。則本案犯行，
    行為人可以只有「一人」；及行為人在本案縱火過程中，「
    可能」有二次以上點燃汽油彈丟擲之行為，仍為合理之推定
    。是卷附台北縣政府警察局汐止分局就陳宅之現場勘察報告
    第十點雖記載：「尚待釐清之點：一歹徒是徒步還是駕駛交
    通工具，為何會在巷口處遺留新鮮之汽油漬。二因為一人要
    持三只汽油彈且又要點火應為較困難，歹徒是一人還是多人
    」云云，仍不影響本院之上揭認定。
  (五)被告所稱其當時在家睡覺云云，未據其提出相關資料以供本
    院查證，尚無從據以為被告有利之認定。又原審將被告送往
    測謊結果，雖因「甲○○經數字測試，無法獲致明確生理反
    應模式，不宜進行實案測試」等情，有法務部調查局九十四
    年十二月十四日函文在卷可稽（見原審卷第一０五頁），此
    未獲有結論之測謊，原無從據以為被告有利或不利之認定，
    尤不得以被告願接受測謊即認定被告係屬無辜。
  (六)再按放火罪之燒燬，須目的物重要部分燃燒達於喪失效用程
    度，始足當之。本件被告所為之放火行為，僅致陳宅門口鞋
    子、水管燒燬，鐵門焦黑，均尚未達燒燬住宅本體之程度，
    已如上述，並有卷附現場照片可憑。被告放火的獨立燃燒力
    均尚未達到足以變更物體或喪失建築物效用程度，亦堪認定
    。
  (七)至於現場附近之油漬，核與本案是否係被告所為之認定無關
    ，爰不就該部分跡證另為論述。
　　綜上所述，被告及指定辯護人所辯云云，均不足憑採。本件
    被告有上開放火燒燬現供人使用之住宅未遂之犯行，事證已
    臻明確，堪予認定，自應依法論科。
三、查陳宅係丙○○與家人共同住居之處所，自屬現供人使用之
    住宅無訛；又陳宅四周均為住宅等情，有卷附現場照片可查
    。而汽油為易燃物品，若遇火苗，極易迅速燃燒，此為週知
　　之事實；被告以三枚汽油彈丟擲在陳宅門口引燃後迅速離開
    現場，雖幸經及時撲滅，僅燒燬住宅門口鞋子、水管，並使
    鐵門焦黑，惟若火勢未及時撲滅，自極有可能燒燬陳宅，甚
    且可能延燒波及附近他人住宅。是核被告所為，係犯刑法第
    一百七十三條第三項、第一項之放火燒燬現供人使用之住宅
    未遂罪。被告所為，係屬未遂犯，依法得減輕其刑；又自九
    十五年七月一日起施行之修正後刑法第二十五條第二項關於
    未遂犯處罰規定，其修正僅係將修正前刑法第二十六條前段
    規定移置於第二十五條第二項，實質內容並無改變，尚不涉
    新舊法之比較適用，爰適用修正後即現行之刑法第二十五條
    第二項規定，減輕其刑。
四、原審未詳予論究，率為被告無罪之諭知，顯有未洽，檢察官
    提起上訴，指摘原判決不當，為有理由，應由本院將原判決
    撤銷改判。爰審酌被告僅因細故，即無視於陳宅內有舊識之
    人居住，而以點燃汽油彈放火之手段，造成他人身家性命之
    不安，並嚴重影響社會治安，殊有不該，犯罪後猶飾詞卸責
    未見悔意等犯罪之動機、目的、手段、所生危害、與被害人
    之關係及犯後態度等一切情狀，量處如主文所示之刑。
據上論斷，應依刑事訴訟法第三百六十九條第一項前段、第三百
六十四條、第二百九十九條第一項前段，刑法第一百七十三條第
三項、第一項、第二十五條第二項，判決如主文。
本案經檢察官羅松芳到庭執行職務。
中　　華　　民　　國　　96　　年　　12　　月　　25　　日
　　　　　　　　　刑事第二十庭　審判長法　官  楊貴雄
　　　　　　　　　　　　　　　　　　  法　官  鄧振球
　　　　　　　　　　　　　　　　　　  法　官  林立華
以上正本證明與原本無異。
如不服本判決，應於收受送達後十日內向本院提出上訴書狀，其
未敘述上訴之理由者並得於提起上訴後十日內向本院補提理由書
（均須按他造當事人之人數附繕本）。
                                      書記官  廖月女
中　　華　　民　　國　　96　　年　　12　　月　　25　　日
附錄：本案論罪科刑法條全文
刑法第173條第1、3項
放火燒燬現供人使用之住宅或現有人所在之建築物、礦坑、火車
、電車或其他供水、陸、空公眾運輸之舟、車、航空機者，處無
期徒刑或7年以上有期徒刑。
第1項之未遂犯罰之。
